臺灣高等法院刑事判決
上　訴　人　臺灣桃園地方法院檢察署檢察官
上　訴　人
即　被　告　甲○○
　　　　　　　　　　　13弄5號
指定辯護人　本院公設辯護人乙○○
上列上訴人因殺人未遂等案件，不服臺灣桃園地方法院93年度訴
字第21號，中華民國93年9月27 日第一審判決（起訴案號：臺灣
桃園地方法院檢察署92年度偵字第15585 號），提起上訴，本院
判決如下：
    主  文
原判決關於殺人未遂部分撤銷。
甲○○被訴殺人未遂部分無罪，令入相當處所，施以監護年。
其他上訴駁回。
    理  由
壹、公訴意旨略以：被告甲○○因長期失業，心懷怨恨，其為宣
    洩不滿之情緒，於民國九十二年九月二十八日凌晨三時三十
    分許，攜帶其所有之鐵鎚及水果刀，在臺北縣土城市○○路
    搭乘丙○○所駕駛之車號八Ｎ－三二０號計程車。嗣於同日
    凌晨四時三十分許，至桃園縣龜山鄉○○○路二０一巷內下
    車之際，取出預藏之鐵鎚，基於殺人之犯意，自後座猛力敲
    擊丙○○之頭部及身體，丙○○轉身極力抵抗，二人發生扭
    打，丙○○搶下鐵鎚丟在一旁，將被告壓制在後座座椅上，
    被告取出預藏之水果刀欲攻擊丙○○，但因無法動彈而未能
    得逞，接著被告掙脫丙○○之壓制，拾起原丟棄一旁之鐵鎚
    ，欲再行攻擊，二人在車子二側相互對峙，丙○○猛按喇叭
    並大聲呼救，附近之住戶黃正齊聽見喇叭聲出外察看，被告
    隨即意圖為自己不法之所有，基於強盜及逃離現場之意圖，
    跳上車號八Ｎ－三二０號計程車倒車強行駛離，不慎撞及停
    放路邊其他車輛，丙○○及黃正齊上前追捕，被告駕車為逃
    離現場，復基於殺人之未必故意，正面衝撞丙○○二人，但
    為丙○○二人即時閃避，車輛因而撞上牆壁，被告即棄車逃
    逸而強盜未遂，但仍為黃正齊及隨後趕赴現場之警方當場逮
    捕，並扣得鐵鎚及水果刀各一支。丙○○因此受有頭皮四處
    撕裂傷（五公分、二公分、二公分、三公分）、右手肘及背
    部擦傷、左前胸挫傷、腰椎第二腰椎椎體壓迫性骨折之傷害
    ；車號八Ｎ－三二０號計程車亦受有引擎蓋、車燈、前後保
    險桿、行李廂蓋、左後葉子板、後燈總成、後牌照架之損壞
    。因認被告持鐵鎚等物攻擊丙○○部分及被告駕車衝撞丙○
    ○、黃正齊部分，均係涉犯刑法第二百七十一條第二項、第
    一項之殺人未遂罪嫌，被告此二次殺人未遂犯嫌並有連續犯
    關係（見原審卷第五四頁，原審蒞庭檢察官之陳述），被告
    奪車部分，係涉犯同法第三百三十條第一項之加重強盜罪嫌
    等語（就強盜罪部分，檢察官起訴書原認係涉犯刑法第三百
    二十八條第四項、第一項普通強盜未遂罪，嗣經原審蒞庭檢
    察官更正為刑法第三百三十條第一項之加重強盜罪，見原審
    卷第五四頁）。
貳、撤銷改判部分：
一、被告被訴持鐵鎚等物攻擊丙○○之殺人未遂部分：
    (一)被告甲○○於九十二年九月二十八日凌晨三時三十分許，
      由臺北縣土城市○○路搭乘丙○○所駕駛之車號八Ｎ－三
      二０號計程車欲至桃園縣龜山鄉，嗣於同日凌晨四時三十
      分許，車行至桃園縣龜山鄉○○○路二０一巷內土地公廟
      旁時，被告告知丙○○停車，在丙○○等待被告給付車資
      之際，被告取出預藏之鐵鎚一支，自後座猛力敲擊丙○○
      之頭部數下，丙○○轉身極力抵抗，二人發生扭打，丙○
      ○搶下鐵鎚丟在一旁，將被告壓制在後座座椅上，被告即
      取出預藏之水果刀持續刺向丙○○背部，但因水果刀把柄
      沾滿血跡而無法把持，以至滑落於車內，丙○○趁機將被
      告踢出車外，並猛按喇叭大聲呼救，然被告拾起原丟棄一
      旁之鐵鎚，欲接續再行攻擊，丙○○亦趁隙逃出車外，二
      人即在車子兩側相互對峙，附近之住戶黃正齊聽聞呼救及
      喇叭聲出外察看，被告見狀，隨即駕駛前開計程車欲逃離
      現場等事實，業據被告甲○○於警詢、偵查及原審坦承不
      諱（見偵查卷第四頁至第六頁、第三０頁、第三一頁、原
      審卷第八頁至第一一頁、第五四頁、第一二八頁、第一七
      四頁），並經證人丙○○、黃正齊於原審及證人丙○○於
      本院結證明確（見原審卷第一二九頁至第一三六頁、本院
      九十四年五月十一日筆錄），且有上開計程車、扣案鐵鎚
      、水果刀之照片十二幀、丙○○受傷之照片十一幀及丙○
      ○受傷後就醫之診斷證明書暨病歷資料附卷可稽（見偵查
      卷第十三頁、第一七頁至第二一頁、第五三頁、第五四頁
      、第六二頁至第一０九頁、第一一九頁、第一二０頁），
      復有扣案之鐵鎚及水果刀各一支可資佐證。而被告於本院
      審理時亦坦承有持扣案鐵鎚攻擊丙○○之事實（見本院卷
      第二八頁及九十四年五月十一日筆錄）。查扣案之鐵鎚為
      金屬製品，質地堅硬，有照片在卷可證（見原審卷第二二
      頁），以該鐵鎚猛力敲擊人之頭部，顯有致人於死之危險
      ，而被告於警詢、偵查及原審始終明確供述：其係很用力
      敲擊丙○○之頭部，且其有置丙○○於死之意思等語明確
      （見偵查卷第四頁背面、第三一頁正面、原審卷第十頁、
      第十一頁、第一二八頁），是被告當時有殺人犯意，亦堪
      認定。被告於本院審理時改稱：我沒有要殺人的意思，我
      在原審坦承是因為那時我認為我沒有親人，又無法賠償，
      所以才承認云云，要屬為免負殺人未遂罪責所為之飾卸之
      詞，不足採信。被告持鐵鎚等物攻擊丙○○之行為，應符
      合刑法第二百七十一條第二項、第一項殺人未遂罪之構成
      要件。
    (二)按心神喪失人之行為，不罰，刑法第十九條第一項定有明
      文。而刑法上所謂心神喪失人，非以其心神喪失狀態毫無
      間斷為必要，如果行為時確在心神喪失之中，即令其在事
      前或事後有回復常態，仍不得謂非心神喪失人。又實務上
      對心神喪失所採之定義，以行為時之是非辨別力為準據（
      二十六年渝上字第二三七號判例參照），而自刑事責任之
      觀點言之，行為時之心理狀態，已達於不能辨識行為之違
      法或不能依其識別而為行為之程度，即屬責任無能力。經
      查：
      (1)因被告於警詢及偵審中曾供稱：其有精神病症等語，經
        原審囑託財團法人亞東紀念醫院（下簡稱：亞東醫院）
        對被告於為前揭攻擊行為時之精神狀態進行鑑定，經該
        醫院鑑定結果略認：「王員（指被告，下同）自八十四
        年十二月四日至九十二年九月二十五日斷續在板橋亞東
        醫院精神科門診，診斷為『泛焦慮症合併憂鬱』；會談
        時態度合作，言語連貫性尚佳，偶有遲疑、中斷現象˙
        ˙˙。由王員行為觀察，諸如有家不回、失業怕家人看
        不起而去做游民、半夜叫計程車、沒有確定目的地，均
        十分怪異，隨身攜帶鐵鎚及水果刀，只因怕被人打，其
        思想內容應有『被迫害妄想』，八十四年十二月四日至
        九十二年九月二十五日斷續在板橋亞東醫院精神科門診
        ，自臺灣至廣州，再到臺灣，臨床診斷『泛焦慮症合併
        憂鬱』，應為錯誤，由本案事件，回顧其八十四年以來
        之病史，應為長期之適應障礙，既不適應臺灣，也無法
        適應廣州，生活上適應，隨著年齡增長愈來愈差，以致
        多年來從無固定工作，長期失業，王員八十四年以來之
        病史，其適應障礙，應為『精神分裂病』之前置期，其
        目前之正確診斷應為『精神分裂病』。九十二年九月二
        十八日凌晨三時三十分許，本案發生時，王員行為為精
        神分裂病行為，即受怪異思想內容、怪異思想程序（過
        程），一連串怪異行為主導之結果。王員經心理測驗，
        其結論為：其在症狀上最明顯為思考上不符合現實，疑
        心重，常覺得別人會害自己，人際上與人保持距離、冷
        漠，不表達正向感受，也合併一些焦慮及憂鬱情緒，合
        併有自殺意念，王員之建議診斷為『精神分裂病合併憂
        鬱』或『情感性精神分裂病』。綜合王員各項資料，王
        員為一『精神分裂病』個案，九十二年九月二十八日案
        發當時，王員之行為為精神分裂病行為，即受其怪異思
        想內容，怪異思想程序（過程），連續怪異行為主導所
        致之結果，王員在案發當時之精神狀態已達心神喪失程
        度」等語；「審閱王員殺人未遂案影卷兩宗，檢警偵訊
        內容並未超出九十三年五月十四日精神鑑定時之範圍，
        王員行為怪異，諸如有家不回、失業怕家人看不起而去
        做游民、沒有確定目的地、半夜叫計程車、身上僅有一
        百元，均可證實王員『現實感極差』（精神分裂症主要
        症狀之一）。無意義之隨身攜帶鐵鎚及水果刀，只因『
        怕被人打』，以及欲致他人於死地之過度反應、強烈攻
        擊行為（既不適當，也無意義，『正常人』做同樣事逃
        跑即可，沒必要致人於死地），均可證實王員除現實感
        差之外，其思想內容也有『被迫害妄想』，王員之臨床
        診斷為『妄想型精神分裂病』。王員在九十二年九月二
        十八日本案案發當時之行為，為精神分裂病行為，即受
        其怪異思想內容，怪異思想程序（過程），連續怪異行
        為主導所致之結果，王員在案發當時之精神狀態已達心
        神喪失程度」等語，有亞東醫院九十三年六月七日精神
        鑑定報告書及九十三年七月二十七日精神鑑定報告書補
        充說明各一份在卷可稽（見原審卷第一一五頁、第一一
        六頁、第一四九頁）。
      (2)因原審未認定被告為心神喪失，而認被告於上揭行為時
        僅為精神耗弱，對被告於上揭行為時之精神狀態，被告
        及辯護人復有爭執，本院爰檢送被告相關病歷資料等文
        書囑託與亞東醫院屬不同醫療系統之行政院國軍退除役
        官兵輔導委員會臺北榮民總醫院（下簡稱：臺北榮民總
        醫院）就被告於為前揭攻擊行為時之精神狀態再次進行
        鑑定，經該醫院鑑定結果略認：「個人病史：王員自
        八十四午起在板橋市亞東醫院精神科就診，症狀為失眠
        、焦慮及憂慮，後來又在大陸醫院精神科診治，回臺後
        再回亞東醫院。雖然未曾中斷醫療，但是藥物並無持續
        ，除了睡前固定服藥，白天則否。王員表示以前幻聽嚴
        重，現在只偶有幻聽，但是經常感到恐懼，不敢接近人
        ，也常害怕別人對他不利。情緒始終低落，經常有自殺
        想法，也割腕及服藥自殺過。事發前、後及當時精神
        狀態：案發前王員長期於板橋市亞東醫院精神科門診多
        年，主要症狀為失眠、焦慮及憂慮，王員之背景特殊，
        早年即自大陸來臺依親，惟長期適應困難，覺得臺灣社
        會冷漠功利，王員覺得處處充滿敵意，王員於案發前失
        業幾個月，經濟困難，又無親近家屬在臺，王員對周圍
        之疑心敵意日益增加，曾長期將刀子及鐵鎚攜於身邊防
        身，以免遭人欺負。˙˙˙王員於鑑定時表示，案發當
        日王員於深夜搭乘丙○○計程車由臺北縣土城市至桃園
        縣龜山鄉找友人借住及借食，王員稱身上只有一百餘元
        ，經丙○○之言語，王員原本疑心敵意之精神狀況當時
        更加嚴重，深信丙○○要害他，若不快點離開將會被害
        ，故心生恐懼，思想如何逃離現場，故於快到目的地時
        ，要丙○○停車，並採取先下手為強之手段，以預藏之
        鐵鎚攻擊丙○○以利逃跑，惟王員未料丙○○含拼命反
        抗，故於警慌之際，王員表示雖不會開車，但仍在強烈
        情緒反應下，採取開車逃離之手段想要逃離現場。精
        神狀態檢查：王員由法警陪同前來，意識清醒，有腳銬
        ，表情痛苦，疑心病重，對問話皆再三考慮才回答，情
        緒顯焦慮不穩定，對問話可切題回答但較緩慢。定向力
        、計算能力、判斷力、抽象思考能力、記憶力皆可。會
        談時王員稱過去有時會有聽幻覺，案發當時有被害妄想
        。心理測驗之結論：王員目前智力功能在中等程度，
        和預期功能和較，未有明顯退化情形。認知功能方面，
        知覺扭曲，達到病態性思考程度，思考內容負向消極，
        被害、被議、被控妄想明顯，現實感較差。個案人格自
        恃高，且自我中心，對於外在道德規範的順從性低，對
        環境的信任感差，長期人際疏離，社會退縮。因長期處
        於憂鬱的負向情緒，且缺乏調整負向情緒能力，知覺扭
        曲時容易因情緒不穩而出現暴力行為。鑑定結果：案
        發當日王員於深夜搭乘丙○○計程車找友人借住及借食
        ，身上只有一百餘元，聽聞丙○○於車內之言語，王員
        原本疑心敵意之精神狀況當時達到急性被害妄想之程度
        ，深信丙○○要害他，若不快點離開將會被害，故心生
        恐懼，思想如何逃離現場，故採取先下手為強之手段，
        以預藏之鐵鎚攻擊丙○○，惟王員於爭鬥過程未料丙○
        ○會拼命反抗，故於驚慌之際，王員雖不會開車仍在強
        烈情緒反應下，採取開車逃離之手段想要逃離現場。本
        鑑定依上述精神病理學，推論以下王員犯案時之精神狀
        態：王員用鐵鎚攻擊丙○○時之精神狀態已處於急性妄
        想狀態，王員當時深信丙○○要害他，若不快點離開將
        會被害，故採取先下手為強之手段，行為已受被害妄想
        內容所控制，故其用鐵鎚攻擊丙○○時之精神狀態已全
        受被害妄想所控制，對丙○○要害王員已深信不疑，為
        保護王員自己，王員在當下已無法控制下手之輕重，已
        完全無是非判斷之能力，確已達心神喪失之程度」等語
        ，有該醫院九十四年二月五日北總精字第0940021040號
        函檢送之精神狀況鑑定書及同醫院九十四年三月十日北
        總精字第0940002383號函在卷足資參考（見本院卷第七
        八頁至第八一頁、第一０七頁）。
      (3)經本院實際勘驗被告於九十二年九月二十八日十一時許
        之警詢及當日十七時二十五分許之偵查初訊之錄音帶，
        被告於警詢中即表示其很難解釋為何有如此之攻擊行為
        ，且於警詢開始時有表示其意識非完全清楚，並於被告
        說明「其腦袋已經空了」之語後，錄音中斷，而在警員
        重新按下錄音按鍵後，被告答話始較為正常，在警員引
        導事實內容之情況下，多以簡單言語回答事發經過，詢
        問警員詢問被告攻擊丙○○之原因時，被告最初沈默不
        語，後有稱：係因情緒等語，並稱：因會害怕別人對其
        怎樣始隨身攜帶鐵鎚等物，其攻擊丙○○之原因有失業
        、病況、孤獨、居無定所、親人有不好的事情發生等因
        素，而一發不可收拾等情；嗣於檢察官訊初時，被告在
        被訊及攻擊丙○○之原因時，先係沈默不答及答稱：我
        沒辦法回答云云，其間多係沈默，並稱有很多原因，在
        檢察官一再追問原因後，始稱：「沒有事情做啊，沒有
        工作做啊，他很會賺錢啊，但是我不是為了那些錢來的
        ，我根本沒動過那些錢。（問：因為他很會賺錢？）答
        ：ㄜ…不是，我指的是說，要怎麼進入工作，他有工作
        」云云、「我本身有嚴重的心理障礙，所以這方面，如
        果知道早點˙˙˙」云云，在被告提及自己有心理障礙
        時，檢察官打斷被告之回答，直接下結論：「你覺得他
        有工作，你沒工作，所以你看他不爽，所以敲他」（筆
        錄即如此記載），檢察官接著問：「你本身什麼問題啊
        ？你本身的問題是你怎麼會去敲一個跟你不相關的人呢
        ？」等語，在被告回答：「在這個社會上就這樣啊，有
        很多人把自己的不幸加諸在別人身上」，檢察官又自行
        下結論：「你想把自己的不幸加諸在別人身上啊？是不
        是？」等語，被告回答：「很多人這樣做」云云，檢察
        官問：「好，因為很多人這樣做，所以你也想這樣做，
        是不是？」，被告回答：「是」，而在被詢及是否有開
        車衝撞被害人時，被告尚且自己問自己：「我為什麼要
        故意撞他們呢」等情，均經本院勘驗被告警詢筆錄及偵
        查初訊筆錄錄音帶之內容無誤，並製有勘驗筆錄在卷足
        稽（見本院第一二五頁至第一五一頁）。由被告此等供
        述之內容觀之，被告於警詢初訊開始時之意識狀況並非
        正常、良好，而後在供述時大多係對詢（訊）問者所做
        之提示性詢（訊）問為簡單之回答，而警詢筆錄及偵查
        筆錄之詢（訊）問者詢（訊）問之內容多係著重於被告
        攻擊及搶車之客觀犯罪事實，對於被告當時攻擊丙○○
        之動機或原因，被告多係在詢（訊）問者追問及提示下
        ，始為簡單之回答，惟依被告此等簡單之回答，已顯示
        其精神狀況顯與常人相異（顯示其無理由之攻擊陌生人
        之情況及意識）。
      (3)查本案被告既有前述精神病史，而證人丙○○於原審亦
        具結證稱：在被告為攻擊行為前，其與被告未有爭吵等
        語（見原審卷第一三一頁正面），顯見被告係毫無理由
        地突然攻擊丙○○，又依被告持鐵鎚猛力攻擊丙○○頭
        部等處要害之情形觀之，實顯示其有置丙○○於地死之
        心理，但丙○○與被告素昧平生，丙○○又未與被告發
        生任何衝突，若非被告有上述精神鑑定報告所述之精神
        疾病，實難解釋其為何會隨時攜帶鐵鎚、水果刀等攻擊
        性用具，且突然會有本案之攻擊行為。準此，被告於鑑
        定時稱：認為丙○○要害他，而先下手攻擊等語，應確
        係其為上揭攻擊行為時所存之意念，而非事後作偽之表
        現，被告於為該攻擊行為時應已受其所罹之精神病症之
        影響，而處於急性妄想之狀態，對丙○○要害他已深信
        不疑，認為若不快點離開將會被害，故採取先下手為強
        之手段，被告當時以鐵鎚攻擊丙○○之行為因已完全受
        其被害妄想內容所控制，認為攻擊行為係出於自衛，且
        已無法控制下手之輕重，而完全喪失是非判斷之能力。
        換言之，被告當時應已達於不能辨識其行為違法性之程
        度，故應足認被告於持鐵鎚等物攻擊丙○○時應已處於
        心神喪失之狀態。上揭二醫院之精神鑑定意見，尚屬可
        採。
      (4)原審判決以被告於案發當日為警逮捕後於警局詢問及嗣
        後於偵審時之訊問，均能條理分明供述案發時之經過，
        有警詢、偵訊及原審審理時各次筆錄在卷可稽，且於原
        審審理時，依原審直接面對被告調查審理之過程得知，
        被告之應對雖偶有中斷之情形，其餘皆與正常人無異，
        且被告明確供述知悉以鐵鎚敲擊他人，會致人於死，已
        如前述，復供明其因失業情緒低落，沒有親人在身邊，
        所以才會有這些舉動等語（見偵查卷第五頁背面），顯
        見其案發時之精神狀態，應未達於心神喪失之程度，而
        認被告於持鐵鎚等物攻擊丙○○之際，係處於精神耗弱
        之狀態等語。惟按對於刑法上所稱之心神喪失，在實務
        判例上固有謂：「如行為時之精神，對於外界事務全然
        缺乏知覺理會及判斷作用，而無自由決定意思之能力者
        ，為心神喪失」等語，但此應著重於行為人於行為時是
        否全然缺乏判斷是非能力之審查，蓋人若對外界事務全
        然缺乏「知覺理會」之作用，似已達植物人之程度，根
        本無行為可言。又刑法上所謂心神喪失人，非以其心神
        喪失狀態毫無間斷為必要，如果行為時確在心神喪失之
        中，即令其在事前或事後有回復常態，仍不得謂非心神
        喪失人，業見前述。原審判決所稱之被告供述態度，皆
        係被告前揭攻擊行為過後至少六小時以後之事，且各該
        警詢筆錄及偵查筆錄之記載，並未真實反映被告當時之
        真正精神狀況及供述內容，此僅需比較各該筆錄之記載
        及本院上揭勘驗筆錄自明，而被告於警詢開始時之精神
        狀況並非正常、良好，於警詢及偵查初詢中，被告大多
        係針對警員及檢察官提示性之問題（內含犯罪事實之過
        程），為簡單之回答，亦已見前述。且心神喪失與對事
        發經過之記憶非屬一事，行為人於行為時若受其妄想控
        制而無是非判斷能力始為攻擊行為，並非謂其事後對其
        攻擊行為過程會毫無記憶。若以「被告之應對雖偶有中
        斷之情形，其餘皆『與正常人無異』」一端，即認被告
        行為時非處於心神喪失之狀態，則又如何可謂被告係處
        於精神耗弱之狀態。原審以被告於事後之供述態度，認
        被告非處於心神喪失狀態，而未進一步深究被告為何有
        上述無任何理由之攻擊行為，其所持理由尚屬不足。
    (三)綜上所述，被告為前揭持鐵鎚等物為攻擊丙○○行為之際
      ，應已完全受到其急性被害妄想之控制，已無是非判斷之
      之能力，而處於心神喪失之狀態，其此部分行為應屬不罰
      。
二、被告被訴駕駛計程車衝撞丙○○、黃正齊之殺人未遂部分：
    (一)按檢察官對於被告全部犯罪事實以裁判上一罪起訴，第一
      審法院就成立犯罪部分，為有罪之判決，就不成立犯罪部
      分，基於審判不可分原則，僅於判決理由中說明，而不另
      為無罪之諭知，即使檢察官並未聲明不服，僅被告為其利
      益上訴，但依刑事訴訟法第三百四十八條第二項規定，對
      於判決之一部上訴者，其有關係之部分，視為亦已上訴，
      第二審法院仍應就全部起訴事實調查裁判。查原審審理結
      果，就檢察官起訴之被告持鐵鎚等物攻擊丙○○之殺人未
      遂部分，認定成立殺人未遂罪，而對被告被訴駕車衝撞丙
      ○○、黃正齊之殺人未遂部分，因認公訴人認此部分與其
      論罪科刑之有罪部分，有連續犯之裁判上一罪之關係，而
      不另為無罪之諭知，有原審判決可參。雖然就被告被訴殺
      人未遂部分，原審檢察官並未聲明不服（詳後述），僅被
      告為其利益上訴，但依刑事訴訟法第三百四十八條第二項
      規定，對於判決之一部上訴者，其有關係之部分，視為亦
      已上訴，本院仍應就被告被訴之全部殺人未遂事實予以調
      查裁判，合先敘明。
    (二)公訴意旨認被告駕駛前述計程車駛離，遇丙○○及黃正齊
      上前追捕時，被告係基於殺人之未必故意，駕車衝撞丙○
      ○及黃正齊二人，為其二人即時閃避而未遂部分。經查：
      (1)按犯罪事實應依證據認定之，無證據不得認定犯罪事實
        ，刑事訴訟法第一百五十四條第二項定有明文。次按刑
        事訴訟法上所謂認定犯罪事實之證據，係指足以證明被
        告確有犯罪行為之積極證據而言，該項證據必須適合於
        被告犯罪事實之認定，始得採為斷罪之資料（最高法院
        六十九年臺上字第四九一三號判例意旨參照）。又認定
        犯罪事實所憑之證據，無論係直接證據或間接證據，其
        為訴訟上之證明，須於通常一般之人均不致有所懷疑，
        而得確信其為真實之程度者，始得據為有罪之認定，倘
        其證明尚未達到此一程度，而有合理之懷疑存在，本諸
        無罪推定原則，自應為被告無罪之諭知（最高法院七十
        六年臺上字第四九八六號判例意旨、九十二年度臺上字
        第二五七０號判決意旨參照）。
      (2)被告於警詢及偵查初訊時起即否認有開車撞丙○○、黃
        正齊之意思，稱：「沒有企圖要撞人」等語、「我不知
        那個是油門、哪個是煞車，我本身有近視」等語（見偵
        查卷第五頁背面、第三一頁背面，被告於警詢及偵查初
        詢中完整之供述，見本院卷第一四一頁、第一五０頁）
        。嗣於原審及本院審理時亦為相類之供述。
      (3)被告於前揭時地見黃正齊聽聞呼救及喇叭聲出來後，隨
        即跳上上開計程車欲駕車逃離現場，當時排檔係在停車
        之Ｐ檔，且已歪掉，被告不知如何使用該排檔桿，尚係
        經由當時人在車外之丙○○告知應將排檔桿旁之按鈕按
        下後，始得駛離一節，業據證人丙○○於原審及本院證
        述明確（見原審卷第一三一頁、第一三二頁、本院九十
        四年五月十一日筆錄）。雖然證人丙○○於原審及本院
        審理時均證稱：其認為被告會開車等語（見原審卷第一
        三五頁、本院九十四年五月十一日筆錄），但此僅屬其
        個人意見之詞，復參酌被告僅考領有機車駕駛執照，並
        無汽車駕駛執照之事實，此經原審查明屬實，有交通部
        公路總局臺北區監理所（被告設籍所在之監理所）九十
        三年一月十三日北監駕字第093000767號函在卷可稽（
        見原審卷第三九頁），應足認被告辯稱：其不會駕該計
        程車等語，尚可採信。
      (4)證人黃正齊於原審結證稱：「被告跑到駕駛座上準備倒
        車，司機就過來跟我說：他搶我的車，被告撞到路旁的
        車，又往我們方向撞來，他要撞我們，因為他轉動方向
        盤對準我們，後來撞到牆壁就下車逃跑」等語（見原審
        卷第一三五頁至第一三六頁），固指述被告有轉動方向
        盤對準其與丙○○之動作。惟經本院訊以證人丙○○，
        其證稱：「（被告轉動方向盤）轉一點點，不是轉的很
        大，路不大，他用後退的，我們在車子的前，他就往我
        們這裡撞過來，我們就閃開。我們在車前差不多一兩台
        小車子的距離，他衝上來的車速普通，那時車子是上坡
        ，速度四、五十公里。（問：當時情形好不好閃？）旁
        邊還有車子，黃正齊叫我閃，他跳一邊我跳一邊」等語
        （見本院九十四年五月十一日筆錄）。與證人黃正齊所
        述之情況略有出入。依證人丙○○所述之證言，則被告
        當時應僅有稍微轉動方向盤之動作，且其駕車向前之速
        度亦非疾快（證人丙○○所云之四、五十公里，係其自
        己之推估之詞）。
      (5)被告既不諳小客車之駕駛技術，復又於前揭時地跳上駕
        駛座，顯見其當時確因慌亂中欲逃離現場，始有駕車逃
        逸之動作，且其駕車向前之速度非快，是尚難認被告有
        駕車衝撞丙○○及黃正齊於死之未必故意存在。此外，
        復查無積極證據足資證明被告有此部分殺人未遂犯行，
        其此部分犯罪應屬不能證明。
三、原審就被告被訴殺人未遂部分，為被告有罪之判決（持鐵鎚
    等物攻擊丙○○部分判決有罪，其餘部分則為不另為無罪之
    諭知），固非無見。惟被告被訴持鐵鎚等物攻擊丙○○之殺
    人未遂部分，其為該攻擊行為之際，應已處於心神喪失之狀
    態，應屬行為不罰，已如前述，原審據為有罪判決，即有可
    議，被告上訴意旨抗辯其為攻擊丙○○之行為時係處於心神
    喪失等語，應屬可採，應為無罪判決之諭知。又因就被告被
    訴持鐵鎚等物攻擊丙○○之殺人未遂部分，經本院認係行為
    不罰，則與被告被訴但不能證明之駕駛計程車衝撞丙○○、
    黃正齊二人之殺人未遂部分，要無連續犯關係存在，就此部
    分亦應為無罪判決之諭知。從而，應由本院將原審判決關於
    殺人未遂部分撤銷改判（含不另無罪諭知部分），均為被告
    無罪之諭知。
四、按因心神喪失而不罰者，得令入相當處所，施以監護；其監
    護處分期間為三年以下，刑法八十七條第一項、第三項定有
    明文。又因心神喪失而其行為不罰，認為有諭知保安處分之
    必要者，並應諭知其處分及期間，刑事訴訟法第三百零一條
    第二項亦有明文規定。本院審酌被告罹有精神分裂病症，參
    以上揭鑑定報告所稱：被告在認知功能方面，知覺扭曲，達
    到病態性思考程度，思考內容負向消極，被害、被議、被控
    妄想明顯，現實感差，對於外在道德規範的順從性低，對環
    境的信任感差，長期人際疏離，社會退縮，因長期處於憂鬱
    的負向情緒，且缺乏調整負向情緒能力，知覺扭曲時容易因
    情緒不穩而出現暴力行為等語，而在短期間內被告生活環境
    亦無改善之可能，此觀被告在本案發生前之無業及居無定所
    之情況自明，在缺乏適度之精神醫療支援之情況下，被告實
    有再犯或有危害公共安全之虞，應有持續接受精神治療及監
    護之必要，爰依刑法第八十七條第一項、第三項之規定，諭
    知被告令入相當處所，施以監護年。
、上訴駁回部分：
一、按刑事訴訟法第三百四十八條第一項規定，上訴得對於判決
    之一部為之，未聲明為一部上訴者，視為全部上訴，乃於當
    事人之真意，不甚明確時，依此規定，以確定其上訴之範圍
    ，若當事人之真意甚為明確，即無適用此項規定之餘地。查
    本件原審檢察官上訴書之首段說明，雖泛稱：「對於原判決
    聲明不服，提起上訴」等語，但觀其上訴理由皆係針對原審
    有諭知無罪主文之加重強盜部分，文末並稱：「原審疏未注
    意及此，僅以被告在審理時之辯詞，即認被告無不法所有之
    意圖，認事用法實有不當，爰依法提起上訴」等語（見本院
    卷第十三頁），則原審檢察官上訴之真意甚為明確，即僅針
    對原審有諭知無罪主文之加重強盜罪部分上訴，合先敘明。
二、公訴意旨及檢察官上訴意旨認：被告涉有前述之加重強盜罪
    嫌，係以被告有駕駛被害人丙○○計程車逃離現場之事實，
    及被告於偵查初訊時供稱：「因我沒交通工具，一方面想搶
    他的車，一方面想要離開」等語，於九十二年十月二十一日
    檢察官偵訊時供稱：「（問：一開始看法如何）看有沒有機
    會或搶」等語，資為論據。
三、按犯罪事實應依證據認定之，無證據不得認定犯罪事實，業
    見前述。被告於原審及本院審理時均否認有何強盜之不法所
　　有意圖，辯稱：我不會開車，我搶計程車僅係為逃離現場等
    語。經查：
    (一)被告不諳小客車駕駛技術，復又於前揭時地跳上上開計程
      車駕駛座，顯見其當時確係因慌亂急於逃離現場，始有駕
      車逃逸之行為，均已詳如前述，是尚難認被告奪車係有欲
      將該車據為己有之不法所有之意圖。
    (二)被告經本院囑託臺北榮民總醫院進行精神鑑定，就被告奪
      車欲逃離現場部分，該醫院鑑定認為：王員事後想要開車
      逃離現場時，僅處於強烈情緒激動之情況下，其此時之精
      神狀態應僅屬於一時之強烈情緒激動反應，並非完全受妄
      想內容所控制，僅止於精神耗弱等語，有該醫院九十四年
      二月五日北總精字第0940021040號函檢送之鑑定報告可參
      （見本院卷第八一頁背面），亦認被告係因一時急於逃離
      現場之強烈情緒激動反應始有奪車行為，自難認被告之奪
      車行為係出於不法所有之意圖。
    (三)被告於檢察官偵查初訊時，就其駕車欲逃離現場部分，係
      供稱：「（問：你是要搶那個計程車還是要搶他的錢？）
      （被告答話含糊不清）。（問：還是你不是要搶現金，也
      不是要搶他的錢，你是有其他的目的？）（沈默不答）˙
      ˙˙（問：那被害人下車以後，你跟他扭打，他下車以後
      ，你為什麼要開車，為什麼要開他的車子開？你是要搶他
      的車子嗎？還是你只是想要逃跑？你當時為什麼要？你剛
      剛跟我講，你不是要搶他的車也不是要搶他的錢對不對？
      不是因為錢的關係啊！那你後來為什麼要開他的車子離開
      ？雖然最後沒有離開成，為什麼他司機下車，那你為什麼
      上車開他車子離開？）答：我沒有交通工具。（問：你是
      想要搶他的車子，還是想要離開現場？）答：兩者都有。
      （問：因為你沒有交通工具，一方面你想搶他的車子，一
      方面想離開現場，是不是？）（被告未答）。（問：那你
      什麼時候想要搶他的車子的想法，在打他的時候，還是說
      你要離開的時候？）（被告沈默不答）。（問：你在打他
      的時候、在敲他、刺他的時候，心裡有沒有想過要搶他的
      車子？）答：不曉得。（問：不曉得喔！不曉得什麼時候
      有搶他車子的意思、想法或念頭？）答：我的記憶力有點
      時好時壞，不知道何時有這種念頭」等語，經本院勘驗該
      次偵訊錄音帶無誤，並製有勘驗筆錄可證（見本院九十四
      年四月七日勘驗筆錄－見本院卷第一四五頁至第一四九頁
      ）。由此勘驗結果可知，被告於偵查初訊時並未真正承認
      其有強盜之不法所有之意圖，其對檢察官之相關問題，前
      後大多沈默不語，僅於其中在答沒有交通工具之語後，於
      檢察官問：你是想要搶他的車子，還是想要離開現場之語
      時，有回答：「兩者都有」，但之後未再回答（筆錄則記
      載如檢察官上訴書所述）。查被告於傷人後欲逃離現場，
      因無車，乃奪計程車欲離開現場，業見前述，所謂：搶車
      及離開現場本屬同一事實（為離開現場而搶車），檢察官
      如此訊問，被告回答二者皆有，依當時其欲逃離現場之目
      的，本即當然，尚難以被告此一「兩者都有」之回答，遽
      認被告有自承：其有將該車據為己有之不法所有意圖。
    (四)被告於九十二年十月二十一日檢察官偵查庭訊時係供稱：
      「（問：你當初一開始是要搶車還是搶錢？）答：都沒有
      。（問：都沒有！那你是上車臨時起意嗎？搶車是不是？
      ）答：對。（問：搶車喔？）答：但是我也不會開車。（
      問：不是把車子開走了嗎？）答：ㄜ…走的時候不會用啊
      ，還是司機教我，因為煞車被定住了那個煞車，要壓壓不
      下去，司機教我要按那個鈕，才按那個鈕，我根本不會開
      車。（問：不會開車！那你是假裝要搶，臨時就是講講的
      就對了？）答：逃離現場˙˙˙（問：還是說你一開始就
      不滿就是要找人發洩還是要搶錢，還是要搶車？）答：那
      個時期我一直都不滿，我不滿就找地方發洩啊，找地方發
      洩就是看對方˙˙˙。（問：那段時間我知道你不滿喔，
      想要找人發洩就對了喔，是不是？再來你搶了錢嘛）答：
      對。（問：精神狀態不是很穩定，或是你情緒不是很正常
      ？）答：我有躁鬱症。（問：在你一開始的想法是怎樣？
      是要找人發洩就對了，還是要怎樣？想事後搶錢？）答：
      到處看怎樣啊！看到時有沒有機會偷啊搶啊」等語，經本
      院勘驗該次偵訊錄音帶無訛，並製有勘驗筆錄可稽（見本
      院九十四年四月七日勘驗筆錄－見本院卷第一五一頁至第
      一五二頁，該日偵查筆錄省略許多被告供述部分，見偵查
      卷第四二頁背面）。由此勘驗結果可證，被告雖承認有搶
      車，但亦稱不會開車，且於檢察官訊問之始即否認一開始
      有搶車或搶錢之意思，而檢察官所稱「再來你搶了錢」之
      語，亦與本案事實不符。又被告最後所稱：「到處看怎樣
      啊！看到時有沒有機會偷啊搶啊」等語，不僅與其於該次
      偵訊時最初之回答前後矛盾，且其此一供述，乃係回應檢
      察官所稱：搶錢等語所為之回答，與本案奪車之事實，並
      不相符。是被告於該次偵訊時之供述，亦難作為證明其上
      揭奪車行為有不法所有意圖之證據。
四、綜上論述，檢察官上訴理由所引之被告偵訊筆錄之記載，經
    本院勘驗各該筆錄錄音帶之結果，發現有隱沒被告全供述意
    旨之嫌，不能作為證明被告上揭奪車行為係出於不法所有之
    意圖之證據。檢察官所舉證據及本院依據卷內資料調查證據
    之結果，尚不足以使本院獲有無合理可疑程度之確信，得以
    認定：被告於奪車時除有逃離現場之目的外，另並有將該車
    據為己有之不法所有之意圖。此外，復查無適合且可信之證
    據足資證明被告有此部分加重強盜犯行，被告此部分犯罪，
    應屬不能證明。從而，原審對被告被訴加重強盜罪部分，為
    無罪之判決，其結論核無違誤，應予維持。原審檢察官以內
    容未真實表達被告供述真意之上開偵查筆錄，執為上訴理由
    ，指摘原審判決無罪諭知部分不當，核無理由，應予駁回。
肆、依本件被告之精神狀態，在缺乏適度之精神醫療支援之情況
    下，其實有再犯或有危害公共安全之虞，若本案確定，職司
    執行之檢察機關，應確實執行本判決宣告之監護處分，依保
    安處分執行法第四十六條之規定，將被告交由精神病院、醫
    院或其他適當處所執行監護，使被告獲得適當之監護及治療
    ，始能避免被告日後又因精神病症發作而再犯，要不宜依同
    條之規定將被告交由其最近親屬監護，便宜了事（若其親屬
    能監護，被告本即不會發生本案犯行），附此敘明。
據上論斷，應依刑事訴訟法第三百六十九條第一項前段、第三百
六十八條、第三百六十四條、第三百零一條第一項、第二項，刑
法第八十七條第一項、第三項，判決如主文。
本案經檢察官陳維練到庭執行職務。
中　　華　　民　　國　　94　　年　　5 　　月　　25　　日
　　　　　　　　　刑事第十二庭  審判長法　官  李文成
　　　　　　　　　　　　　　　　　　  法　官  官有明
　　　　　　　　　　　　　　　　　　  法　官  王復生
以上正本證明與原本無異。
如不服本判決，應於收受送達後十日內向本院提出上訴書狀，其
未敘述上訴之理由者並得於提起上訴後十日內向本院補提理由書
（均須按他造當事人之人數附繕本）。
                                      書記官  王宜玲
中　　華　　民　　國　　94　　年　　5 　　月　　31　　日
